臺灣士林地方法院民事判決　　　　　　93年度重訴字第148 號
原　　　告　丁○○
訴訟代理人　周慧貞　律師
複　代理人　薛欽峰　律師
被　　　告　乙○○
訴訟代理人　甲○○
　　　　　　丙○○
被　　　告　戊○○
上列當事人間分割共有物事件，本院於93年12月28日言詞辯論終
結，判決如下：
    主    文
兩造共有坐落台北縣淡水鎮○○○段南勢埔小段第278 地號土地
，面積26846 平方公尺，准予分割如附圖1 所示Ａ、Ｂ部分面積
13423 平方公尺分歸被告戊○○所有，Ｃ、Ｄ、Ｅ部分面積1342
3 平方公尺分歸原告、被告乙○○按其應有部分比例（3 分之1
、3 分之2）保持共有。
原告其餘之訴駁回。
訴訟費用由被告乙○○、戊○○各負擔3 分之1 、2 分之1 ，餘
由原告負擔。
　　事實及理由
一、原告主張：坐落台北縣淡水鎮○○○段南勢埔小段第278 地
    號土地（下稱系爭土地）為兩造所共有，原告丁○○、被告
    乙○○、戊○○所有權應有部分各為6 分之1 、3 分之1、2
    分之1 ，系爭土地並無不能分割之情事，亦未定有不分割之
    期限。又系爭土地原為張初久所有，張初久之繼承人有大房
    張金源、二房張金灶、三房張清江、四房原告張清圳及五房
    張國治，彼等已書立分管契約書，系爭土地由二房張金灶及
    三房張清江分別管理如附圖2 所示Ｃ及Ａ、Ｂ部分。原告丁○○係於民國36年7 月1 日因總登記取得系爭土地所有權應
    有部分6 分之1 ，從未管理過系爭土地。又張金灶於36年7
    月1 日因總登記取得系爭土地所有權應有部分360 分之48，
    於91年12月2 日因拍賣承買取得訴外人彭羅瑞純所有權應有
    部分360 分之72，並於92年1 月20日贈與被告乙○○。另訴
    外人張磐岩於65年9 月11日因繼承取得系爭土地所有權應有
    部分2 分之1 ，彭羅瑞純於69年7 月3 日因拍賣取得張磐岩
    所有權應有部分2 分之1 ，訴外人張磐石於91年12月2 日因
    拍賣承買取得彭羅瑞純所有權應有部分360 分之108 ，並出
    賣予被告戊○○。另張磐石於83年9 月15日因繼承取得張金
    源所有權應有部分5 分之1 ，並於92年10月14日出售予被告
    戊○○。被告戊○○取得之持分，係源自張磐石（自大房張
    金源繼承）及張磐岩（自三房張清江繼承）。而張磐石、張
    磐岩自七十七年間起擅自在系爭土地上如附圖2 所示Ａ、Ｂ
    部分設置公墓營利，經法院判徒刑確定，且於出賣系爭土地
    持分予被告戊○○時並未通知共有人優先承買。又張磐石於
    84 年 間曾以同小段62地號土地向被告戊○○抵押借款，嗣
    於93 年2月間出售予被告戊○○，被告戊○○並於90年8 月
    間向張磐石買受另筆同段大溪小段第42地號土地。且被告戊○○於92年5 月間即購入系爭土地之毗鄰地同小段第276 之
    48 地 號土地及附近同小段第276 之30、276 之49暨276 之
    53地號土地，作為墳墓用地。被告戊○○於購買系爭土地時
    對系爭土地之分管使用情形知之甚詳，並非善意之第三人，
    應由其承受墓園區。本件應依共有人之使用現狀定方割方法
    ，即將如附圖2 所示Ａ、Ｂ部分面積13423 平方公尺分歸被
    告戊○○所有，Ｃ部分面積13423 平方公尺分歸原告、被告
    乙○○按應有部分比例保持共有等語。並聲明：(一)系爭土地
    准予分割如附圖2 所示Ａ、Ｂ部分面積13423 平方公尺分歸
    被告戊○○所有，Ｃ部分面積13423 平方公尺分歸原告、被
    告乙○○按其應有部分比例保持共有。(二)被告應協同原告就
    系爭土地辦理分割登記。
二、被告乙○○主張：本件應依共有人之使用現狀定方割方法，
    即將如附圖2 所示Ａ、Ｂ部分面積13423 平方公尺分歸被告
    戊○○所有，Ｃ部分面積13423 平方公尺分歸原告、被告乙○○按應有部分比例保持共有等語。
三、被告戊○○主張：被告向張磐石購買系爭土地時並不知系爭
    土地存在有分管契約，自不受該分管契約之拘束。又系爭土
    地之使用現狀如本院卷附地籍參考圖（見本院卷第39頁）所
    示，可分為墓園區、雜草區、樹林區、空地區及耕作區（右
    下角之「樹林區」內有三個墳墓【二個空墓】及檔土牆五座
    ）。而墓園區之使用，需取得公墓負責人之埋葬許可證明始
    可收葬或埋葬，難以自由利用。耕作區之利用價值顯高於墓
    園區，原告之分割方法將較無利用價值之土地全劃歸給被告
    ，顯失公平。而台北縣政府不動產糾紛調處委員會於調處時
    ，依淡水地政事務所提供之現地勘驗資料，並參酌被告乙○○之前手張金灶、被告戊○○之前手張磐石皆係經由拍賣程
    序取得彭羅瑞純（前手為張磐岩）之應有部分各360 之72（
    即應有部分2 分之1 之「100 之40」）、360 之108 （即應
    有部分2 分之1 之「100 之60」），面積各為5369、8054平
    方公尺，並兼顧土地使用現狀及利用價值，將上面之樹林區
    分給被告丁○○，將墓園區6400平方公尺中之「100 分之40
    」即2560平方公尺分給被告乙○○，不足之部分則分給耕作
    區。被告戊○○為遷就現實並避免紛爭，乃同意將大部分之
    耕作區分給被告乙○○，已屬仁至義盡。本件分割方法應為
    如附圖1 所示Ａ、Ｂ部分面積13423 平方公尺分歸被告戊○○所有，Ｃ、Ｄ、Ｅ部分面積13423 平方公尺分歸原告、被
    告乙○○按其應有部分比例保持共有等語。
四、兩造不爭執之事實：
  (一)系爭土地為兩造所共有，原告丁○○、被告乙○○、戊○○
    所有權應有部分各為6 分之1 、3 分之1 、2 分之1 ，系爭
    土地並無不能分割之情事，亦未定有不分割之期限。
  (二)原告丁○○於36年7 月1 日因總登記取得系爭土地所有權應
    有部分6 分之1 。
  (三)張金灶於36年7 月1 日因總登記取得系爭土地所有權應有部
    分360 分之48，於91年12月2 日因拍賣承買取得彭羅瑞純所
    有權應有部分360 分之72，並於92年1 月20日贈與被告乙○○。
  (四)張磐岩於65年9 月11日因繼承取得系爭土地所有權應有部分
    2 分之1 ，彭羅瑞純於69年7 月3 日因拍賣取得張磐岩所有
    權應有部分2 分之1 ，張磐石於91年12月2 日因拍賣承買取
    得彭羅瑞純所有權應有部分360 分之108 ，並出賣予被告戊○○。另張磐石於83年9 月15日因繼承取得張金源（總登記
    取得應有部分360 分之72，另向第三人買受應有部分）所有
    權應有部分5 分之1 ，並於92年10月14日出售予被告戊○○
    。
  (五)被告戊○○係毗鄰地台北縣淡水鎮○○段南勢埔小段第276
    之48地號土地之所有權人。
  (六)系爭土地之使用現狀如本院卷附地籍參考圖所示，其中綠色
    耕作區現由被告乙○○及家人種植山藥，另外右下角區塊有
    三個墳墓（二個空墓）及檔土牆五座。
  (七)張磐石、張磐岩自77年間起擅自於系爭土地上設置公墓營利
    ，經本院刑事庭於82年1 月6 日以81年度訴第1109號判決處
    有期徒刑6 月，併科罰金50,000元。
五、得心證之理由：
  (一)按各共有人，得隨時請求分割共有物。但因物之使用目的不
    能分割或契約訂有不能分割之期限者，不在此限；共有物之
    分割，依共有人協議之方法行之。分割之方法，不能協議決
    定者，法院得因任何共有人之聲請，命為左列之分配：一、
    以原物分配於各共有人。二、變賣共有物，以價金分配於各
    共有人；民法第823 條第1 項、第824 條第1 項、第2 項分
    別定有明文。系爭土地為兩造所共有，原告丁○○、被告乙○○、戊○○所有權應有部分各為6 分之1 、3 分之1 、2
    分之1 ，系爭土地並無不能分割之情事，亦未定有不分割之
    期限之事實，為兩造所不爭，原告請求分割共有物，自無不
    合。
　(二)按最高法院48年度台上字第1065號判例，認為「共有人於與
    其他共有人訂立共有物分割或分管之特約後，縱將其應有部
    分讓與第三人，其分割或分管契約，對於受讓人仍繼續存在
    」，就維持法律秩序之安定性而言，固有其必要，惟應有部
    分之受讓人若不知悉有分管契約，亦無可得而知之情形，受
    讓人仍受讓與人所訂分管契約之拘束，有使善意第三人受不
    測損害之虞，與憲法保障人民財產權之意旨有違，首開判例
    在此範圍內，嗣後應不再援用（司法院大法官會議釋字第34
    9 號意旨參照）。次按法院裁判分割共有物，須斟酌各共有
    人之利害關係、使用情形、共有物之性質及價值、經濟效用
    、符合公平經濟原則，其分割方法始得謂為適當。又分割共
    有物固不受分管契約之拘束，惟盡量依各共有人使用現狀定
    分割方法，以維持現狀，減少共有人所受損害，當不失為裁
    判分割斟酌之一種原則（最高法院91年度台上字第805 號判
    決意旨參照）。惟共有物若依分管現狀分割，顯失公平或不
    合經濟利益者，法院並不受該分管契約之拘束（最高法院87
    年度台上字第444 號判決意旨參照）。經查：1.系爭土地之
    使用現狀如本院卷附地籍參考圖所示，除道路面積962 平方
    公尺外，含上方樹林區（面積4138平方公尺）、耕作區（面
    積8584平方公尺）、下方「樹林區」（面積3516平方公尺）
    、空地區（面積2596平方公尺）、墓園區（面積6400平方公
    尺）及雜草區（面積650 平方公尺）其中耕作區係由被告乙○○及家人種植山藥，另外下方之「樹林區」內現有三個墳
    墓（二個空墓）及檔土牆五座之事實，為兩造所不爭執。又
    張磐石、張磐岩自77年間起擅自於系爭土地上設置公墓營利
  　，經本院刑事庭於82年1 月6 日以81年度訴第1109號判決處
    有期徒刑6 月，併科罰金50,000元。是系爭土地以耕作區之
    價值最高，次為上方之樹林區及下方空地區，其次為右下角
    之「樹林區」，而墓園區之利用價值最低。2.原告主張系爭
    土地原為張初久所有，張初久之繼承人大房張金源、二房張
    金灶、三房張清江、四房原告張清圳及五房張國治書立分管
    契約書，由二房張金灶及三房張清江分別管理系爭土地之事
    實，固據其提出昭和10年之「次房分管書」影本乙件為證。
    惟依該「次房分管書」所載「批以次房金灶荀承陳家永遠之
    煙祀今般承接煙祀之山業在水見頭子埔子頂俗號平頂應得茶
    園下半份東至張家為界西至郭家為界南至三房恭立石為界北
    至張家界。以上此業付次房金灶永遠掌管房房不得異議公恭
    批照。三房清江拈得第一閨應得俗號平頂茶園上半份東至郭
    家為界南至張家為界北至恭立石為界」使除張金灶及張清江
    以外之共有人永久喪失土地之使用權，倘認各共有人之受讓
    人於分割共有物時仍應受該「次房分管書」內容之拘束，自
    屬顯失公平。又被告戊○○係自張磐石受讓系爭土地之應有
    部分，雖被告戊○○與張磐石間曾有借款往來及土地買賣，
    ，且被告戊○○曾購入臨近之土地，上述事實亦僅能證明被
    告戊○○於受讓系爭土地時已知悉系爭土地之使用現狀，而
    該昭和十年之「次房分管書」年代久遠，且系爭土地之所有
    權人於總登記後迭有變動，被告戊○○否認知悉右揭「次房
    分管書」之存在，衡情應屬可信。揆諸首開說明，右揭「次
    房分管書」對被告戊○○尚不生拘束力。況縱認被告戊○○
    確係惡意之受讓人，應受右揭「次房分管書」內容之拘束。
    惟被告乙○○係自張金灶受讓系爭土地之應有部分，而張金
    灶於36年7 月1 日總登記時僅有系爭土地所有權應有部分36
    0 分之48（如按土地總面積26846 平方公尺換算持分面積約
    為3579平方公尺），卻占用面積達8584平方公尺之耕作區，
    嗣後始於九十一年十二月二日因拍賣承買另取得彭羅瑞純（
    因拍賣受讓設置公墓營利之張磐岩之所有權應有部分）所有
    權應有部分360 分之72，被告乙○○主張其應分得全部之耕
    作區土地8584平方公尺，顯有失公平。3.若依原告與被告乙○○主張之方割方法，將如附圖2 所示Ａ、Ｂ部分面積1342
    3 平方平方公尺分歸被告戊○○所有，Ｃ部分面積13423 平
    方公尺分歸原告、被告乙○○按應有部分比例保持共有。原
    告與被告乙○○將分得利用價值較高之耕作區與上方之樹林
    區，而被告戊○○卻分得利用價值較低之墓園區、雜草區與
    下方之「樹林區」及空地區，自有失公平。原告徒指被告戊○○係自張磐石受讓系爭土地之應有部分，應分得全部之墓
    園區云云，卻對被告乙○○亦有間接受讓張磐岩之所有權應
    有部分360 分之72之事實略而不談，顯有所偏。4.若依被告
    戊○○主張之分割方法（除保持共有部分外與台北縣政府不
    動產糾紛調處委員會之調處方案相同），如附圖1 所示Ａ、
    Ｂ部分面積13423 平方公尺分歸被告戊○○所有，Ｃ、Ｄ、
    Ｅ部分面積13423 平方公尺分歸原告、被告乙○○按其應有
    部分比例保持共有。原告與被告乙○○仍可分得大部分利用
    價值較高之耕作區與上方之樹林區，已有兼顧系爭土地之使
    用現狀。另將墓園區之100 分之40（即按九十一年十二月二
    日間接受讓張磐岩之應有部分比例分配墓園區）分給原告與
    被告乙○○保持共有，亦屬公平。綜上，本院斟酌各共有人
    之利害關係、使用情形、共有物之性質及價值、經濟效用及
    公平經濟原則，認將系爭土地如附圖1 所示Ａ、Ｂ部分面積
    13423 平方公尺分歸被告戊○○所有，Ｃ、Ｄ、Ｅ部分面積
    13423 尺分歸原告、被告乙○○按其應有部分比例保持共有
    ，最為公平適當。是故，系爭土地如附圖1 所示Ａ、Ｂ部分
    面積13423 平方公尺應分歸被告戊○○所有，Ｃ、Ｄ、Ｅ部
    分面積13423 平方公尺應分歸原告、被告乙○○按其應有部
    分比例保持共有。
  (三)原告主張之分割方法，僅供法院參考，不當然拘束法院。本
    院固不採原告之分割方法，惟此部分毋庸為其敗訴之判決，
    附此敘明。
　(四)按不動產共有人之一人或數人訴請分割共有物，經法院判准
    為原物分割確定者，當事人之任何一造，均得依該確定判決
    單獨為全體共有人申請分割登記，毋待法院另行判命對造協
    同辦理分割登記，如訴請判命對造協同辦理分割登記，則欠
    缺權利保護要件（最高法院80年臺上字第1955號判例要旨參
    照）。原告另訴請被告協同其就系爭土地辦理分割登記，欠
    缺權利保護要件，應予駁回。
　(五)本件事證已臻明確，兩造其餘之攻擊防禦方法，核與判決之
    基礎無影響，毋庸一一論述，併此敘明。
六、訴訟費用負擔之依據：民事訴訟法第80條之1 。
中　　華　　民　　國　　94　　年　　1 　　月　　3 　　日
                  民事第一庭法  官  楊智勝
以上正本證明與原本無異。
如對本判決上訴須於判決送達後20日內向本院提出上訴狀。
中　　華　　民　　國　　94　　年　　1 　　月　　5 　　日
                            書記官  黃王雅寬
